臺灣高等法院臺中分院民事判決　　　九十一年度重上字第二八號
　　　上　訴　人　彰化縣線西鄉農會
　　　法定代理人　甲○○
　　　送達代收人　戊○○
　　　被上訴　人　己　○
　　　　　　　　　庚○○
　　　　　　　　　丁○○
　　　　　　　　　丙　○
　　　被上訴　人　乙○○
右當事人間請求清償借款事件，上訴人對於中華民國九十年十二月三十一日臺灣彰化
地方法院九十年度重訴字第二八一號第一審判決提起上訴，本院判決如左：
    　主　    文
上訴駁回。
第二審訴訟費用由上訴人負擔。
    　事　    實
甲、上訴人方面：
一、聲明：
    （一）、原判決廢棄。
    （二）、右廢棄部分，被上訴人應連帶給付上訴人新台幣（下同）九百九十九萬
            元，及自民國八十九年四月七日起至清償日止，按年息百分之八．五計
            算之利息，及自八十九年五月八日起至清償日止，六個月以內按上開利
            率百分之十，超過六個月者，按上開利率百分之二十計算之違約金。
    （三）、第二項聲明，上訴人願供擔保，請准宣告假執行。
    （四）、 第一、二審訴訟費用，由被上訴人連帶負擔。
二、陳述：除引用原判決書之記載外，補稱：
    （一）、楊木潭就歷次借款均知之甚詳，且系爭借款撥入帳戶亦為楊木潭所使用
            ，是以，楊木潭自係系爭借款之借款人甚明：
            １、楊木潭就歷次借款均知之甚詳，且雙方歷次借款均以借新還舊方式
                為之：
                Ａ、八十一年十二月七日，楊木潭至上訴人處借款二百萬元，並約
                    定被上訴人乙○○為系爭債務之連帶保證人，被上訴人乙○○
                    另提供其所有座落彰化縣伸港鄉泉州厝第一０三三之二九０地
                    號土地設定最高限額二百四十萬元抵押權與上訴人。
                Ｂ、八十三年五月三十日借款到期後，楊木潭就原抵押物為擔保，
                    變更設定最高限額抵押額度為七百二十萬元，再陸續借貸四百
                    萬元（而後與先前之舊債務彙整成一筆六百萬元債務）。
                Ｃ、八十五年十二月九日，因其中一筆借款到期，故換單後，於帳
                    目上再以借貸六百萬元來清償之前舊債務六百萬元，然實際上
                    未有此貸出、借入行為，故楊木潭之實際債務仍為六百萬元。
                Ｄ、八十五年十二月份，楊木潭為增加貸款金額，就原抵押物為擔
                    保，經上訴人重新徵信後，再變更最高限額抵押額度為一千二
                    百四十萬元，楊木潭於同月十七日增貸三百九十九萬元，與舊
                    債彙整後為九百九十九萬元，並即領取九百九十萬現金，其中
                    六百萬元係清償前Ｃ所述之同月九日六百萬元之借款。
                Ｅ、綜上可知，楊木潭之歷次借款係陸續為之，且於借款到期時，
                    彙整成一筆金額，於增加貸款金額後，再與舊債務彙整成一筆
                    總金額為貸款金額，即楊木潭實際上並未有清償舊債之行為，
                    僅因上訴人帳目處理之必要，故於往來明細上會出現舊債務已
                    清償之情形，併此敘明。
            ２、楊木潭設於上訴人活期存款帳號000－000－0000000
                －0帳戶，係楊木潭於七十一年四月一日即開戶，往來已十餘年（
                並非因系爭貸款所設立之新帳戶），而楊木潭第一次至上訴人處借
                款係於八十一年十二月七日，該次貸款及其後歷次貸款之款項，均
                撥入該帳戶，倘被上訴人乙○○其後之借款行為，未經楊木潭之同
                意，何以借貸之款項亦撥入楊木潭之前開帳戶？所借之款項又何須
                先清償楊木潭之舊債務？足見被上訴人乙○○之借款確已經楊木潭
                之授權甚明。
    （二）、被上訴人乙○○就系爭借款係楊木潭之代理人，此可由下述證之：
            １、被上訴人乙○○除於九十年十月十一日原審已自認，楊木潭知道且
                同意該筆借款，另被上訴人乙○○九十一年五月二十四日鈞院亦證
                稱：「第一次借款時，楊木潭有同意，但是後來借新還舊時，則是
                我辦理，楊木潭亦知情。」，足見被上訴人乙○○係有權代理。
            ２、另依卷附授信約定書第十條之記載，凡持有立約人之印鑑，均視為
                立約人之代理人者，是以，被上訴人乙○○既持有楊木潭之印鑑至
                上訴人處辦理增貸事宜，自應視為楊木潭之代理人甚明。然原審雖
                以該條款應僅限於請求返還或更換擔保物及與此二項有關文件之事
                項，不及於本件系爭借款之事項，而認定被上訴人乙○○雖持立約
                人楊木潭之印鑑辦理九百九十九萬元貸款，尚難認被上訴人乙○○
                為楊木潭之代理人云云；惟查：
                Ａ、授信約定書第十條之記載為：「... 前往貴會請求返還或更換
                    擔保物及『其』有關文件，... 」，是該約定條款「其」之真
                    意，係指「返還或變更」與該授信約定書有關文件，而非如原
                    審認定係屬列舉方式，僅限於與「返還或更換擔保物有關」之
                    事項。則被上訴人乙○○既係持楊木潭之印鑑辦理變更貸款金
                    額之事項，依該授信約定書之約定，自視為楊木潭之代理人。
                Ｂ、被上訴人乙○○至上訴人處辦理變更貸款金額時，除了持有楊
                    木潭之印鑑外，尚持有楊木潭之身分證、設定約定書、借據借
                    款申請書及存摺等相關文件，倘被上訴人乙○○未經楊木潭之
                    授權，則渠如何持有楊木潭所有之前開文件？
    （三）、退步言之，楊木潭就被上訴人乙○○之借款行為，亦須負表見代理人之
            責任：
            １、按由自己之行為表示以代理權授予他人，或知他人表示為其代理人
                而不為反對之表示者，對於第三人應負授權人責任，民法第一百六
                十九條第一項定有明文。本件楊木潭與上訴人間往來多年，楊木潭
                第一次借款時，與保證人即被上訴人乙○○親自至上訴人處對保，
                此業經原審認定屬實，其後歷次借款雖均委由被上訴人乙○○代辦
                ，惟被上訴人乙○○之借款行為，亦經被上訴人乙○○於原審自認
                ，楊木潭知道且同意，足見楊木潭確實知情。
            ２、被上訴人乙○○自八十一年起陸續代理楊木潭借款，渠所借之款項
                亦均撥入前揭楊木潭之帳戶內，該帳戶既為楊木潭所有且為其所用
                ，楊木潭對帳戶內之借貸款自應知之甚詳，倘被上訴人乙○○之借
                款行為未經楊木潭之同意，何以楊木潭歷經數年來均未對上訴人表
                示異議？足證楊木潭確實知道，且同意被上訴人乙○○之借款。再
                者，楊木潭於第一次借貸時，除需本人親自到場對保而與被上訴人
                乙○○親至上訴人處外，其他有關借款之手續均委由被上訴人楊秀
                琴辦理，足見楊木潭確實授權被上訴人乙○○辦理貸款事宜。其後
                數年之借款，因屬換單性質，故楊木潭雖未到場，惟被上訴人楊秀
                琴均持有楊木潭之身分證、印鑑、借據及授信約定書等相關文件，
                且撥貸之款項亦係撥入楊木潭之前揭帳戶等情觀之，楊木潭確有表
                見之事實，足始上訴人信服被上訴人乙○○有代理權存在，楊木潭
                就被上訴人乙○○之借款行為，自應負表見代理人之責。
            ３、觀之上訴人於原審提出原證八之客戶往來明細表可知，楊木潭設於
                上訴人處之前揭帳戶內，除有借貸款項撥入外，每月政府發放之老
                農津貼及糧食局收購之稻穀款亦均撥入該帳戶內，楊木潭不知被上
                訴人乙○○之借款行為，顯不可能。按：
                Ａ、稻穀款係政府為提高農民收入，而由糧食局以較一般市價高出
                    甚多之價格保證收購農民稻穀之制度。其發放流程為，須由農
                    民向糧食局提出申請，且須有實際耕作之事實，並每年兩次將
                    耕作之稻穀繳納至糧食局，糧食局再依實際收購之稻穀數量，
                    撥款至農民之帳戶內。
                Ｂ、綜前述可知，前開帳戶確係由楊木潭所使用，否則，何以楊木
                    潭向糧食局申請之稻穀款係以該帳戶為撥款帳戶？再者，倘如
                    被上訴人所稱，楊木潭未使用該帳戶（並非事實），則何以楊
                    木潭會將前開帳戶同時申請為稻穀款及老農津貼之撥入帳戶，
                    此顯然與常理不符。
                Ｃ、前開帳戶既為楊木潭所有且為其所用，楊木潭對帳戶內之借貸
                    款自應知之甚詳，倘被上訴人乙○○之借款行為未經楊木潭同
                    意，何以楊木潭歷經數年來均未對上訴人表示異議？是以，楊
                    木潭就被上訴人乙○○之借款縱未有事前之同意，亦有事後之
                    承認，其應負借款人之責任甚明。
            ４、被上訴人一再主張，楊木潭於八十五年十二月十日已經昏迷，故不
                可能知道被上訴人乙○○之借款行為；然查楊木潭之借款係陸續為
                之，八十五年十二月十七日之借款，僅係將舊借款與增貸部分彙整
                成一筆，且縱令渠於當時已經昏迷（上訴人否認之，被上訴人楊秀
                琴於原審已證稱楊木潭當時意識仍清醒，參九十年十月十一日原審
                筆錄第二頁），尚非渠無事前授權被上訴人乙○○之可能？更遑論
                被上訴人乙○○於原審亦稱楊木潭將所有之身分證、印章等文件均
                置伊處，委託伊處理所有的事（參九十年十月十一日原審筆錄第三
                頁），是就系爭借貸楊木潭顯亦有概括授權被上訴人乙○○之情。
    （四）、再退步言之，縱令楊木潭無須負表見代理人之責任（上訴人否認之），
            惟就第一次楊木潭親自所為之借款，被上訴人仍應負連帶清償之責：
            １、本件系爭借款，係屬新債清償（即借新還舊），業如前述，縱令被
                上訴人乙○○其後之借款行為對楊木潭不生效力，惟第一次貸款二
                百萬元既係楊木潭親自辦理，自應有效。是以被上訴人乙○○其後
                所借貸之款項有一部分既係清償楊木潭之舊債務二百萬元，則參酌
                前揭規定，楊木潭之舊債務自仍未消滅。被上訴人九十一年六月二
                十六日就此辯稱，依上證一可知債務人原係黃奇五，是仍存在之舊
                債務亦係黃奇五之債務云云。然查：
                Ａ、黃奇五之借款與楊木潭之借款係為不同之借款，楊木潭之借款
                    係撥入其帳戶，尚非撥入黃奇五之帳戶，是以，消費借貸關係
                    自僅存在於上訴人與楊木潭間。
                Ｂ、觀之上證一可知，被上訴人乙○○原係將其所有不動產提供與
                    黃奇五擔保其債務，至八十一年十二月七日始變更擔保債務人
                    楊木潭之債務，尚非由楊木潭承受黃奇五之債務甚明。
            ２、另被上訴人答辯狀稱，八十一年十二月七日借款之抵押權業以清償
                為由而塗銷登記，亦與事實不符。經查：
                Ａ、本件系爭借款之抵押權設定，從未有以清償為由而塗銷登記。
                Ｂ、事實上，楊木潭所為之歷次借款因係屬換單方式，亦即借款到
                    期後，就原抵押物為擔保，經上訴人重新徵信，再變更最高限
                    額抵押額度後，再為增貸，最後係以增貸金額與舊貸款彙整一
                    筆後為貸款金額（僅因帳目處理需要，故於往來明細上會出現
                    先清償舊債，惟實際上，係為增貸，貸款人並未有清償之行為
                    ），故抵押權設定並未塗銷，僅係變更抵押權設定金額而已。
            ３、再者，綜如被上訴人所言，被上訴人乙○○其後之借款行為係為無
                權代理（上訴人否認之），被上訴人乙○○之貸款並不生效力，則
                楊木潭於八十三年之清償舊債務二百萬元應不生效力。按清償乃債
                務人依債之本旨實現債務內容之給付行為，並發生使債務消滅之法
                律效果。是以，倘被上訴人所言屬實，即八十三年五月三十日之借
                款非楊木潭所為，則楊木潭自無以該借款而為清償八十一年十二月
                七日借款之清償行為，從而，楊木潭第一次借款之二百萬元債務自
                未消滅甚明。
            ４、上訴人就此之主張，尚與訴之追加無涉：
                Ａ、上訴人起訴請求者乃係針對楊木潭之借款返還請求權，楊木潭
                    所為之歷次借款既係以借新還舊之方式，即若新債務不成立，
                    舊債務自仍存在，則上訴人之主張，即與訴之追加無涉，而屬
                    法律上之攻擊防禦方法。再者，上訴人於原審既已屢次主張系
                    爭借款係屬新債清償，被上訴人亦無異議而為本案之言詞辯論
                    ，則縱令屬訴之追加，依民事訴訟法第二百五十五條第二項之
                    規定，自視為被上訴人已同意。
                Ｂ、又為擴大訴訟制度解決紛爭之功能，避免當事人就同一訴訟資
                    料另行起訴，而浪費法院及當事人之勞力、時間、費用，新修
                    正民事訴訟法已放寬當事人於第二審為訴之變更、追加之要件
                    ；即於同法第二百五十五條第一項第二款至第六款規定之情形
                    ，因其可利用原訴訟資料或證據為判斷，故允許於第二審為訴
                    之變更、追加。上訴人主張之歷次借款間，請求之基礎事實均
                    同一，是縱令屬訴之追加，則依民事訴訟法第四百四十六第一
                    項、第二百五十五條第一項第二款之規定，上訴人自得主張縱
                    令八十五年之借款對楊木潭不生效力，惟就八十一年十二月七
                    日楊木潭親自所為之借款仍存在。
三、證據：除引用原審之立證方法外，補提出抵押權設定契約書影本三紙、最高法院
    九十年度台抗字第二號、九十一年度台抗字第二三五號裁定要旨資料各一份為證
    。
乙、被上訴人方面：
壹、被上訴人己○、庚○○、丁○○、丙○（以下簡稱被上訴人己○等四人）部分：
一、聲明：
    （一）、上訴駁回。
    （二）、訴訟費用由上訴人負擔。
    （三）、如受不利判決，願供擔保請准免假執行。
二、陳述：除引用原判決書之記載外，補稱：
    （一）、上訴人於九十年十二月四日自承「系爭借款是被告乙○○持楊木潭的印
            章『換單』」，其所稱換單乙節，與事實不符，被上訴人己○等四人於
            原審已當庭否認，但依上訴人之陳述，此一借款係被上訴人乙○○持楊
            木潭印章所為，應可認定，而迄今為止，並無金融機關准許持他人印章
            借款之先例，現行法律亦不容許此種無權代理行為使效力及於本人之規
            定，上訴人作業上之瑕疵，自不能命被上訴人己○等四人負民事上返還
            借款之責。
    （二）、查上訴人提出之授信約定書第十條係載明：「凡持有貴會發給立約人之
            擔保物收據或保管證或立約人印鑑，前往貴會請求返還或更換」其文意
            係指就返還或更換擔保物及其有關文件之事項為限，持有立約人印鑑或
            上訴人發給立約人之擔保物收據或保管證者視為立約人之代理人，上訴
            人得准予返還，依「明示其一即排斥其他」之法理，其反面推論，自係
            指辦理貸款時持有立約人之印鑑並不當然視為立約人之代理人，上訴人
            執授信約定書第十條約定指被上訴人乙○○辦理貸款視為楊木潭代理人
            ，不但文理有違，法理亦屬不通。
    （三）、查訴訟標的對於共同訴訟之各人必須合一確定者，共同訴訟人中一人之
            行為，有利益於共同訴訟人者，其效力及於全體，不利益者，對於全體
            不生效力，民事訴訟法第五十六條第一項第一款定有明文。本件上訴人
            係依繼承之法律關係提起本件訴訟，其訴訟標的，對於被上訴人自係必
            須合一確定，自應適用此項規定。被上訴人乙○○於原審自認「楊木潭
            知道且同意該筆借款」，其此項供述，因係牽涉渠自身偽造文書、背信
            罪責而故為歪曲事實之供述，因係對其餘被上訴人不利，自對被上訴人
            不生效力。按楊木潭於八十五年十二月十日因心臟及腎臟疾病，在省立
            彰化醫院加護病房急救，同年月十七日仍在急救之中，且在昏迷狀態之
            下，豈有可能「知道且同意本件借款」之理，上訴人之主張實非實在。
    （四）、上訴人主張楊木潭之歷次借款，未見舉證以實其說，被上訴人己○等四
            人理當否認。所謂借新還舊云爾，自非實在，此事實苟為真正，亦當為
            各個獨立之借貸關係，上訴人起訴請求返還者為八十五年十二月十七日
            之借款，所謂八十一年十二月七日之二百萬元借款業經清償，應不發生
            新債清償之問題。況民法第三百二十條係規定「除當事人另有意思表示
            者外」之除外規定，而八十一年十二月七日借款之抵押權業經以清償為
            事由而塗銷登記，正可證明當事人已有此項清償並塗銷抵押權，消滅原
            借款關係之意思，參照最高法院四十年度台上字第一０六八號判例，上
            訴人主張適用新債清償，自非可取。
    （五）、八十五年十二月十七日楊木潭在醫院內急救，已經昏迷狀況，為上訴人
            所不爭執，則楊木潭不曾知有本件借款，更不知有被上訴人乙○○表示
            為其代理人之事實，本件自無表見代理之適用，原判決闡述甚詳，上訴
            人再執陳詞主張，仍無可採。
三、證據：引用原審之立證方法。
貳、被上訴人乙○○部分：
一、聲明：
    （一）、上訴駁回。
    （二）、訴訟費用由上訴人負擔。
二、陳述：除引用原判決書之記載外，補稱：系爭借款是伊借的，伊願意負責，其餘
    被上訴人並不知情，第一次借錢時，有跟伊父親說，但後來換單時，伊父親不知
    道，伊父親是八十六年二月三日去世，在借錢當時，伊父親已住院，當時他的神
    智有點模糊。
三、證據：引用原審之立證方法。
　    理　    由
甲、程序方面：
一、本件被上訴人均係楊木潭之繼承人，上訴人主張被上訴人對於系爭債務應負連帶
    清償之責任而聲請對被上訴人核發支付命令，嗣被上訴人己○等四人收受支付命
    令後，於二十日之不變期間內對於支付命令聲明異議，至於被上訴人乙○○雖於
    民事異議狀並未簽章，但被上訴人己○等四人之複代理人林世祿律師於本院審理
    時已陳明：「本件支付命令之異議，應適用民事訴訟法第五十六條共同訴訟合一
    確定之規定，故債務人一人提出異議，其效力應及於他債務人。」，參諸被上訴
    人己○等四人所爭執者，乃楊木潭並未向上訴人借貸系爭款項，即否認系爭債務
    之存在，顯然被上訴人己○等四人提出異議並非基於個人關係之事由，揆諸最高
    法院三十三年度上字第四八一０號判例意旨及依民法第二百七十五條之規定，被
    上訴人己○等四人對於支付命令提出異議，依民事訴訟法第五十六第一項第一款
    之規定，其異議之效力應及於全體債務人即被上訴人，合先敘明。
二、本件上訴人於本院補陳綜如被上訴人所言，被上訴人乙○○其後之借款行為係為
    無權代理（上訴人否認之），被上訴人乙○○之貸款並不生效力，則楊木潭於八
    十三年之清償舊債務二百萬元應不生效力，楊木潭於八十一年十二月七日借款之
    二百萬元債務，自未消滅，被上訴人既為楊木潭之繼承人，則對於楊木潭第一次
    借款之二百萬元債務，仍應負連帶清償之責等語，應屬不變更訴訟標的，而更正
    事實上及法律上之陳述，非為訴之追加，併予敘明。
乙、實體方面：
一、本件上訴人主張八十一年十二月七日，楊木潭至上訴人處借款二百萬元，並約定
    被上訴人乙○○為系爭債務之連帶保證人，被上訴人乙○○另提供其所有坐落彰
    化縣伸港鄉泉州厝第一０三三之二九０地號土地設定最高限額二百四十萬元抵押
    權與上訴人，八十三年五月三十日借款到期後，楊木潭就原抵押物為擔保，變更
    設定最高限額抵押額度為七百二十萬元，再陸續借貸四百萬元（而後與先前之舊
    債務彙整成一筆六百萬元債務），八十五年十二月九日，因其中一筆借款到期，
    故換單後，於帳目上再以借貸六百萬元來清償之前舊債務六百萬元，然實際上未
    有此貸出、借入行為，故楊木潭之實際債務仍為六百萬元。依授信約定書第十條
    之約定，凡持有立約人之印鑑至上訴人處辦理變更文件者，均視為立約人之代理
    人，上訴人得准予更換，被上訴人乙○○於八十五年十二月十七日持楊木潭之印
    鑑，向上訴人借貸九百九十九萬元，借款期限二年，利息按年息百分之九．四計
    付，且為機動利率，遲延履行時，除仍按上開利率計息外，逾期在六個月以內者
    按上開利率之一成，超過六個月者按上開利率之二成計付違約金，雙方並約定被
    上訴人乙○○為系爭債務之連帶保證人，被上訴人乙○○亦同樣提供其所有之前
    開土地設定最高限額抵押權一千二百四十萬元予上訴人，上訴人於同日將系爭九
    百九十九萬元借款，撥入楊木潭設於上訴人之活期儲蓄存款帳戶000－000
    0000－0號內，詎屆期並未清償，因楊木潭於八十六年二月三日死亡，被上
    訴人為楊木潭之繼承人，均未辦理拋棄繼承或限定繼承，依法應就被繼承人即楊
    木潭之債務連帶負責；退而言之，本件楊木潭與上訴人間往來多年，楊木潭第一
    次借款時，與被上訴人乙○○親自至上訴人處對保，其後歷次借款雖均委由被上
    訴人乙○○代辦，惟被上訴人乙○○之借款行為，亦經被上訴人乙○○自認楊木
    潭知道且同意，足見楊木潭確實知情，被上訴人乙○○自八十一年起陸續代理楊
    木潭借款，渠所借之款項亦均撥入前揭楊木潭之帳戶內，該帳戶既為楊木潭所有
    且為其所用，楊木潭對帳戶內之借貸款自應知之甚詳，倘被上訴人乙○○之借款
    行為未經楊木潭之同意，何以楊木潭歷經數年來均未對上訴人表示異議？足證楊
    木潭確實知道，且同意被上訴人乙○○之借款，則楊木潭就被上訴人乙○○之借
    款行為，亦須負表見代理人之責任；再退而言之，縱令楊木潭無須負表見代理人
    之責任（上訴人否認之），惟就第一次楊木潭親自所為之借款，被上訴人仍應負
    連帶清償之責等語。
二、被上訴人己○等四人則以楊木潭於八十五年十二月十日因心臟及腎臟疾病，在省
    立彰化醫院加護病房急救，同年月十七日仍在急救中，根本不可能前往辦理借款
    ，且借據上楊木潭之簽名，亦非其本人所為，系爭借款成立時，楊木潭已陷入昏
    迷狀能，不知借款之事，亦無從為反對之意思；且上訴人提出之授信約定書第十
    條係載明：「凡持有貴會發給立約人之擔保物收據或保管證或立約人印鑑，前往
    貴會請求返還或更換」，其文意係指就返還或更換擔保物及其有關文件之事項為
    限，持有立約人印鑑或上訴人發給立約人之擔保物收據或保管證者視為立約人之
    代理人，上訴人得准予返還，依「明示其一即排斥其他」之法理，其反面推論，
    自係指辦理貸款時持有立約人之印鑑並不當然視為立約人之代理人，上訴人執授
    信約定書第十條約定指被上訴人乙○○辦理貸款視為楊木潭代理人，不但文理有
    違，法理亦屬不通；再者，訴訟標的對於共同訴訟之各人必須合一確定者，共同
    訴訟人中一人之行為，有利益於共同訴訟人者，其效力及於全體，不利益者，對
    於全體不生效力，民事訴訟法第五十六條第一項第一款定有明文，本件上訴人係
    依繼承之法律關係提起本件訴訟，其訴訟標的，對於被上訴人自係必須合一確定
    ，自應適用此項規定，被上訴人乙○○於原審自認「楊木潭知道且同意該筆借款
    」，對其餘被上訴人不利，自對被上訴人不生效力；又上訴人主張楊木潭之歷次
    借款，未見舉證以實其說，被上訴人己○等四人理當否認，所謂借新還舊云爾，
    自非實在，此事實苟為真正，亦當為各個獨立之借貸關係，上訴人起訴請求返還
    者為八十五年十二月十七日之借款，所謂八十一年十二月七日之二百萬元借款業
    經清償，應不發生新債清償之問題。況民法第三百二十條係規定「除當事人另有
    意思表示者外」之除外規定，而八十一年十二月七日借款之抵押權業經以清償為
    事由而塗銷登記，正可證明當事人已有此項清償並塗銷抵押權，消滅原借款關係
    之意思，參照最高法院四十年度台上字第一０六八號判例，上訴人主張適用新債
    清償，自非可取等語置辯。
三、被上訴人乙○○則以系爭借款係伊持父親楊木潭之印章去辦理，借據上楊木潭之
    簽名由伊所為，楊木潭所有設於上訴人處之活期儲蓄存款帳戶000－0000
    000－0號存摺及印章均由伊保管，因楊木潭為農會會員，伊早先即徵得楊木
    潭之同意，偕同楊木潭以其名義向上訴人辦理二百萬元之借款，由伊提供前開土
    地擔保，並擔任連帶保證人，之後多次再增加貸款金額，並以新貸得之部分借款
    ，清償舊貸款，有徵得楊木潭之同意，貸款之本息，均由伊繳納，與其餘被上訴
    人無關，其餘被上訴人並不知情，且後來換單時，伊父親楊木潭不知道諸語為辯
    。
四、兩造不爭執之事實：本件上訴人主張楊木潭於八十六年二月三日死亡，被上訴人
    均為楊木潭之繼承人，且未辦理拋棄繼承或限定繼承之事實，為被上訴人所不爭
    執，並有上訴人提出之戶籍謄本、繼承系統表等件存卷可稽，此部分自堪信為真
    實。
五、當事人爭點的論斷：本件上訴人主張八十一年十二月七日，楊木潭至上訴人處借
    款二百萬元，並約定被上訴人乙○○為系爭債務之連帶保證人，被上訴人乙○○
    另提供其所有坐落彰化縣伸港鄉泉州厝第一０三三之二九０地號土地設定最高限
    額二百四十萬元抵押權與上訴人，八十三年五月三十日借款到期後，楊木潭就原
    抵押物為擔保，變更設定最高限額抵押額度為七百二十萬元，再陸續借貸四百萬
    元（而後與先前之舊債務彙整成一筆六百萬元債務），八十五年十二月九日，因
    其中一筆借款到期，故換單後，於帳目上再以借貸六百萬元來清償之前舊債務六
    百萬元，然實際上未有此貸出、借入行為，故楊木潭之實際債務仍為六百萬元，
    被上訴人乙○○復於八十五年十二月十七日持楊木潭之印鑑，以楊木潭之名義向
    上訴人借貸九百九十九萬元，借款期限二年，利息按年息百分之九．四計付，且
    為機動利率，遲延履行時，除仍按上開利率計息外，逾期在六個月以內者按上開
    利率之一成，超過六個月者按上開利率之二成計付違約金，雙方並約定被上訴人
    乙○○為系爭債務之連帶保證人，被上訴人乙○○提供其所有坐落彰化縣伸港鄉
    泉州厝第一０三三之二九０地號土地設定最高限額抵押權一千二百四十萬元予上
    訴人，上訴人於同日將系爭九百九十九萬元借款，撥入楊木潭設於上訴人之活期
    儲蓄存款帳戶000－0000000－0號帳戶內，惟屆期並未清償之事實，
    有上訴人提出之借據、借款申請書、印鑑證明、轉帳支出傳票、轉帳收入傳票、
    不動產調查報告表、授信約定書、客戶往來交易明細表、現金收入傳票等件影本
    各一件、土地他項權利變更契約書影本三件為證，並為上訴人及被上訴人乙○○
    分別陳明在卷，此部分之事實要堪認定。則本件所應審究者，厥為（一）被上訴
    人乙○○持楊木潭之印鑑前往辦理系爭九百九十九萬元之借款，是否可認被上訴
    人乙○○係楊木潭之代理人而對楊木潭發生效力？（二）退而言之，如認為被上
    訴人乙○○之上揭行為不能認係楊木潭之代理人，對於楊木潭不生效力，則楊木
    潭就被上訴人乙○○之借款行為，是否須負表見代理人之責任﹖（三）再退而言
    之，縱令楊木潭亦無須負表見代理人之責任，則就第一次楊木潭親自所為之借款
    二百萬元，被上訴人是否仍應負連帶清償之責﹖茲分述如左：
    （一）、本件上訴人主張依卷附授信約定書第十條記載：「凡持有貴會（指上訴
            人）發給立約人之擔保物收據或保管證或立約人印鑑，前往貴會請求返
            還或更換擔保物及其有關文件者，均視為立約人之代理人，貴會得准予
            返還或更換」，是被上訴人乙○○於八十五年十二月十七日持立約人楊
            木潭之印鑑辦理九百九十九萬元之貸款，被上訴人乙○○即為楊木潭之
            代理人，以楊木潭名義所為之借款意思表示當然對楊木潭發生效力云云
            。惟按持立約人之印鑑可視為立約人之代理人，應僅限於請求返還或更
            換擔保物及與此二項有關之文件而已，並非與借款有關之一切事項均包
            括在內，此觀卷附約定書第十條係採列舉方式而記載：請求返還或更換
            擔保物及「其」有關文件者至明，是系爭借款尚難執此即認為被上訴人
            乙○○為楊木潭之代理人，自不待多言。
    （二）、上訴人另主張系爭借款是延續原先之借款，僅於借款期限內或屆滿時，
            再另立借據，增加貸款金額，以新債之一部分清償舊債，此乃農會慣行
            之「換單」，換單時無須借款人本人到場辦理，只須持原借款人之印鑑
            即可辦理，亦無須對保，此為農會辦理換單之簡便程序，被上訴人楊秀
            琴持有楊木潭之印鑑，且楊木潭與上訴人往來多年，除第一次親自辦理
            借款外，歷次均委由被上訴人乙○○代辦，亦足使上訴人認有表見代理
            之存在云云；惟按民法第一百六十九條關於由自己之行為表示以代理權
            授與他人者，對於第三人應負授權人之責任之規定，原以本人有使第三
            人信為以代理權授與他人之行為，為保護代理交易之安全起見，有使本
            人負相當責任之必要而設，故本人就他人以其名義與第三人所為之代理
            行為，應負授權人之責任者，須以他人所為之代理行為，係在其曾經表
            示授與他人代理權之範圍內為其前提要件，最高法院四十年度台上字第
            一二八一號判例參照。查系爭借款高達九百九十九萬元，與原先楊木潭
            第一次親自辦理之借款金額二百萬元，已不相同，且每次換單增貸時，
            須就擔保物重新徵信，此為上訴人所自認在卷，並有上訴人提出之不動
            產調查報告表影本乙件存卷可考，系爭借款上訴人係於八十五年十二月
            十七日將九百九十九萬元全部撥入楊木潭之前開帳戶，此亦有上訴人提
            出之客戶往來交易明細表影本在卷可稽，由此可知，上訴人所指之換單
            ，事實上是新成立之借貸行為，既為新成立之借貸即應由本人親自辦理
            ，並踐行對保手續，以杜冒貸，被上訴人乙○○於楊木潭親自辦理貸款
            後，多次再持楊木潭之印鑑辦理借款，上訴人逕依農會內部簡便作法，
            以換單無須本人親自辦理，亦無須對保，而准其貸款申請，並撥款至楊
            木潭之前開帳戶，其放款程序已屬可議，尚難執此作為楊木潭授權被上
            訴人乙○○代辦系爭多次借款之依據。
    （三）、上訴人固主張被上訴人乙○○自八十一年起陸續代理楊木潭借款，渠所
            借之款項亦均撥入前揭楊木潭之帳戶內，該帳戶既為楊木潭所有且為其
            所用，楊木潭對帳戶內之借貸款自應知之甚詳，倘被上訴人乙○○之借
            款行為未經楊木潭之同意，何以楊木潭歷經數年來均未對上訴人表示異
            議，足證楊木潭確實知道，且同意被上訴人乙○○之借款云云；按民法
            第一百六十九條所謂知他人表示為其代理人而不為反對之表示者，以本
            人實際知其事實為前提，其主張本人知此事實者，應負舉證責任，最高
            法院六十八年度台上字第一０八一號著有判例足資參照。經查楊木潭所
            有之前開存摺及印鑑，均由被上訴人乙○○保管乙節，已據被上訴人楊
            秀琴自認在卷，上訴人對此亦不加爭執，苟上訴人放款後，被上訴人楊
            秀琴未告知楊木潭，楊木潭根本無從得知，稽諸楊木潭自八十五年十二
            月十日起，即於台灣省立彰化醫院住院就醫乙節，亦有卷附門診病歷、
            住院病歷等件影本在卷可佐等情，自無法以系爭借款係由上訴人撥入楊
            木潭之右揭帳戶內，即遽以推測楊木潭有授權被上訴人乙○○辦理系爭
            借款，自不待言，此外，上訴人就楊木潭多次授權被上訴人乙○○辦理
            系爭借款之事實，復未能舉證以實其說，依前開說明，楊木潭當然無須
            負授權人之責任，亦難認上訴人主張楊木潭就系爭借款應負表見代理之
            授權人責任為真正，至為灼然。
    （四）、按訴訟標的對於共同訴訟之各人必須合一確定者，共同訴訟人中一人之
            行為，有利益於共同訴訟人者，其效力及於全體，不利益者，對於全體
            不生效力，民事訴訟法第五十六條第一項第一款定有明文。本件上訴人
            係依繼承之法律關係提起本件訴訟，其訴訟標的，對於被上訴人自係必
            須合一確定，自應適用此項規定。被上訴人乙○○於原審雖自認楊木潭
            知道且同意系爭借款，其餘被上訴人亦都知道此事，楊木潭住院期間意
            識都很清醒云云（見原審卷第七十頁），此項供述，因對其餘被上訴人
            不利，揆諸前開說明，自對被上訴人不生效力。再者，被上訴人乙○○
            所為如上之供述，因牽涉渠自身偽造文書、背信等罪責，則被上訴人楊
            秀琴所為如此之陳述，是否與事實相符，即值懷疑，即被上訴人乙○○
            嗣於原審隨即又改稱：「．．．並沒有告訴其他的兄弟姐妹，因我是以
            我父親的名義去借款沒有必要告知兄弟姐妹．．．」（見原審卷第八十
            五頁），嗣於本院審理時猶一再堅稱其兄弟姐妹不知情，換單時楊木潭
            不知道，在借錢時，楊木潭已住院，當時他的神智有點模糊等語（見本
            院卷第九十八、九十九頁），亦足見被上訴人乙○○就此部分之陳述，
            並非一致而毫無瑕疵，本院稽諸被上訴人乙○○於原審及本院審理時，
            均一再堅稱系爭借款伊會負責等情，應認系爭借款並未得楊木潭之授權
            或同意為之，方符事實。
    （五）、上訴人再主張，縱令楊木潭無須負表見代理人之責任，惟就第一次楊木
            潭親自所為之借款二百萬元，被上訴人仍應負連帶清償之責云云；經查
            上訴人一再堅稱本件系爭借款，係屬新債清償（即借新還舊），於本院
            審理時亦自認舊的借據已還給借款人（見本院卷第四十四頁），則揆諸
            最高法院四十年度台上字第一０六八號判例要旨所示：「上訴人既自願
            照額訂立分期撥付據付與被上訴人收執，以清償從前之債務而負擔新債
            務，被上訴人並將以前借據作廢退還上訴人，其有消滅舊債務之意思表
            示毫無疑義，自不得再事主張。被上訴人僅能就最初本金按銀行放款日
            拆為求償範圍，其超過者無請求權。」，顯然本件上訴人於新債清償時
            ，已有消滅舊債務之意思表示，應可認定，是上訴人主張就第一次楊木
            潭親自所為之借款二百萬元，被上訴人仍應負連帶清償之責云云，尚屬
            無據。再者，按債之清償，得由第三人為之，但當事人另有訂定或依債
            之性質不得由第三人清償者，不在此限。第三人之清償，債務人有異議
            時，債權人得拒絕其清償，但第三人就債之履行有利害關係者，債權人
            不得拒絕，民法第二百十一條著有明文。經查上訴人主張系爭借款雖由
            被上訴人乙○○持楊木潭之印鑑所為之借款行為，並用以清償舊債，既
            為上訴人所不爭執，揆諸上開民法債之清償，得由第三人為之之規定，
            上訴人自亦不得再主張舊債不消滅，至為灼然。
六、綜上所述，本件上訴人主張楊木潭向其借款九百九十九萬元未為清償，而楊木潭
    於八十六年二月三日死亡，被上訴人為楊木潭之繼承人，均未辦理拋棄繼承或限
    定繼承，依法應就楊木潭之債務連帶負責，退而言之，亦應就楊木潭第一次親自
    所為之借款二百萬元負連帶清償之責云云，為不足採，被上訴人己○等四人抗辯
    稱楊木潭未授權被上訴人乙○○為系爭借款之行為，尚屬可信，此部分之抗辯有
    利於被上訴人，其效力自應及於全體被上訴人，則上訴人主張本於清償借款之法
    律關係，請求被上訴人應連帶給付上訴人九百九十九萬元，及自八十九年四月七
    日起至清償日止，按年息百分之八．五計算之利息，及自八十九年五月八日起至
    清償日止，六個月以內按上開利率百分之十，超過六個月者，按上開利率百分之
    二十計算之違約金，為無理由，不應准許，其假執行之聲請亦失所附麗，應併予
    駁回。原審為上訴人敗訴之判決，及駁回其假執行之聲請，並無不合。上訴意旨
    指摘原判決不當，求予廢棄改判，為無理由，應予駁回。
七、本案事證已臻明確，兩造其餘攻擊防禦方法，不足以影響本判決結果，爰不一一
    論述，併此敘明。至於上訴人之訴訟代理人於本院審理時，雖就利息如何計算陳
    明願再查報，然本院既為上訴人敗訴之判決，此部分即無審究之必要，附此敘明
    。
八、據上論結，本件上訴為無理由，依民事訴訟法第四百四十九條第一項、第七十八
    條，判決如主文。
中　　　華　　　民　　　國　　九十一　　年　　　八　　　月　　 十四　　 日
~B1民事第一庭審判長法　官　林陳松
~B2　　　　　　　　法　官　王重吉
~B3　　　　　　　　法　官　李寶堂
右為正本係照原本作成。
上訴人得上訴。
被上訴人不得上訴。
如對本判決上訴，須於收受判決送達後二十日內向本院提出上訴書狀，其未表明上訴
理由者，應於提出上訴後二十日內向本院提出上訴理由書（須按他造人數附具繕本）
，並繳納送達用雙掛號郵票拾份（每份參拾肆元）。
上訴時應提出委任律師或具有律師資格之人之委任狀；委任有律師資格者，另應附具
律師及格證書及釋明委任人與受任人有民事訴訟法第四百六十六條之一第一項但書或
第二項（詳附註）所定關係之釋明文書影本。
~B 　 　　　　　　書記官　廖次芬
中　　　華　　　民　　　國　　九十一　　年　　　八　　　月　　 十四　　 日
附註：
民事訴訟法第四百六十六條之一（第一項、第二項）
對於第二審判決上訴，上訴人應委任律師為訴訟代理人。但上訴人或其法定代理人具
有律師資格者，不在此限。
上訴人之配偶、三親等內之血親、二親等內之姻親，或上訴人為法人、中央或地方機
關時，其所屬專任人員具有律師資格並經法院認為適當者，亦得為第三審訴訟代理人
。
　　　　　　　　　　　　　　　　　　　　　　　　　　　　　　　　　　　　Ｙ
